---
title: 'Esercitazione 1: Frequenze, indici di posizione e amici'
author: "Angela Andreella"
date: "20/10/2020"
output:
  pdf_document: default
  html_document:
    df_print: paged
---

```{r setup, include=FALSE}
knitr::opts_chunk$set(echo = TRUE, warning = FALSE)
```


## Variabile Qualitativa

Si rileva il tipo di diploma di scuola secondaria di $12$ studenti del vostro dipartimento. Identifichiamo con C = classico, S = scientifico, T = tecnico, A = altro.

$$
X = (C, T, C, C, T, A , A, T, S, S , T, A)
$$

1. Identificare la popolazione, l'unita statistica, variabile rilevata, tipo di variabile rilevata e modalit치 della variabile.

Popolazione = tutti gli studenti del vostro dipartimento

Unit치 statistica = lo studente

Variabile Rilevata = Diploma di scuola secondaria

Tipo di variabile = Qualitativa nominale, ovvero non ordinabile

Modalit${\`a}$ = C, S, T, A

2. Calcolare la tabella di frequenza assoluta e relativa

```{r, echo = F}
X = c("C", "T", "C", "C", "T", "A" , "A", "T", "S", "S" , "T", "A")
fa <- table(X)
fa_fr <- rbind(fa, round(fa/length(X),3))
fa_fr <- addmargins(fa_fr,margin = 2)
fa_fr <- t(fa_fr)
#rownames(fa_fr) <- "K"
tab <- knitr::kable(fa_fr,col.names = c("$f_i$", "$p_i$"))
```

Richiamiamo un po' di formule:

La nostra variabile osservata ${\`e}$ $X$, per calcolare le frequenze assolute che indichiamo con $f_i$ basta semplicemente contare quante volte si presenta ciascuna modalit${\`a}$. 

Per le frequenze relative invece utilizziamo la seguente formula: 

$$
p_i = \dfrac{f_i}{n}
$$
dove $n$ ${\`e}$ il numero totale di osservazioni, nel nostro caso $12$.
\begin{center}
\begin{tabular}{l|rr}
\hline
  & $f_i$ & $p_i$\\
\hline
A & $3$ & $3/12 = 0.250$\\
C & $3$ & $3/12 = 0.250$\\
S & $2$ & $2/12 = 0.167$\\
T & $4$ & $1/12 = 0.333$\\
Totale & $12$ & $1$\\
\hline
\end{tabular}
\end{center}

**NB**: Controllate sempre che

 - La somma delle frequenze assolute sia uguale a $n$, ovvero:
 $\sum_{i = 1}^{k} f_i = n$ nel nostro caso $\sum_{i = 1}^{4} f_i = 12$;
 - La somma delle frequenze relative sia uguale a $1$, ovvero:
 $\sum_{i = 1}^{k} p_i = 1$ nel nostro caso $\sum_{i = 1}^{4} p_i = 1$;

Con $k$ (nelle formule dei due punti precedenti) indichiamo le modalit${\`a}$, in questo caso il totale delle modalit${\`a}$ ${\`e}$ pari a $4$.

3. Creare il grafico a barre

Semplicemente dobbiamo riportare sull'asse delle x le nostre modalit${\`a}$ e sull'asse delle y le nostre frequenze assolute $f_i$ o relative $p_i$:

```{r, echo = F}
X = c("C", "T", "C", "C", "T", "A" , "A", "T", "S", "S" , "T", "A")
fa <- table(X)
barplot(fa, col = rainbow(4), title = "Diploma di scuola secondaria")
```

4. Calcolare la Moda

La moda, che indichiamo con $Mo$, ${\`e}$ la modalit${\`a}$ dove troviamo la frequenza assoluta o relativa maggiore. Si pu${\`o}$ vedere chiaramente dal grafico a barre del punto 3. o utilizzando la tabella creata nel punto $2$. La moda in questo caso ${\`e}$ $T$, avendo frequenza assoluta pari a $4$.


## Variabile Quantitativa

Si rileva la durata in secondi di $10$ brani musicali di musica heavy metal:

$$
X = (180;300;250;60;250;60;60;270;300;270)
$$

1. Identificare la popolazione, l'unita statistica, variabile rilevata, tipo di variabile rilevata e modalit치 della variabile.

Popolazione = tutti i brani heavy metal

Unit치 statistica = il brano musicale

Variabile Rilevata = durata del brano in secondi

Tipo di variabile = Quantitativa a scala a rapporti equivalenti, poich${\`e}$ se il brano ha durata $0$ significa che non vi ${\`e}$ un brano

Modalit${\`a}$ = $60$, $180$, $250$, $270$ e $300$. In questo caso l'esercizio ${\`e}$ parecchio semplificato avendo solo $10$ osservazioni, nel caso avessimo pi${\`u}$ osservazioni sarebbe carino raggruppare le osservazioni in classi per esempio considerando i minuti, ovvero da $0$ a $60$, da $60$ a $120$ etc. 

2. Calcolare la tabella di frequenza assoluta e relativa e rispettive cumulate

Per le frequenze assolute e relative riguardate le formule dell'esercizio precedente :) 

Le frequenze cumulate assolute della modalit${\`a}$ $i$ si calcolano sommando le frequenze assolute riferite a $i$ e prima di $i$, ovvero:

$$
F_i = \sum_{j = 1}^{i} f_j
$$
uguale per le frequenze cumulate relative, dobbiamo sommare le frequenze relative fino a $i$:

$$
P_i = \sum_{j = 1}^{i} p_j
$$

```{r, echo = F}
X = c(180,300,250,60,250,60,60,270,300,270)
fa <- table(X)
fa_fr <- rbind(fa, round(fa/length(X),3), cumsum(fa), cumsum(round(fa/length(X),3)))
fa_fr <- addmargins(fa_fr,margin = 2)
fa_fr <- t(fa_fr)
fa_fr[6,] <- c(length(X),1, "", "")
#rownames(fa_fr) <- "K"
tab <- knitr::kable(fa_fr,col.names = c("$f_i$", "$p_i$", "$F_i$", "$P_i$"))
tab
```

**NB**: Controllate sempre che

  - $F_i$ dell'ultima modalit${\`a}$ sia uguale a $n$, nel nostro caso $F_5 = 10$;
  - $P_i$ dell'ultima modalit${\`a}$ sia uguale a $1$, nel nostro caso $P_5 = 1$;

Qualche esempio per capire gli indici e la formula delle frequenze cumulate:

  - $F_1 = \sum_{j = 1}^{1} f_j = f_1 = 3$;
  - $F_2 = \sum_{j = 1}^{2} f_j = f_1 + f_2 = 3 + 1 = 4$;
  - $F_3 = \sum_{j = 1}^{3} f_j = f_1 + f_2 + f_3 = 3 + 1  + 2= 6$;
  - $F_4 = \sum_{j = 1}^{4} f_j = f_1 + f_2 + f_3 + f_4 = 3 + 1  + 2 + 2= 8$;
  - $F_5 = \sum_{j = 1}^{5} f_j = f_1 + f_2 + f_3 + f_4 + f_5= 3 + 1  + 2 + 2+ 2=  10$;

uguale per le frequenze cumulate relative ma considerando $p_i$ invece di $f_i$.

4. Calcolare la Media

Ok, qui abbiamo due possibilit${\`a}$:

  1. Utilizzare i dati grezzi: $X = (180;300;250;60;250;60;60;270;300;270)$, la media sar${\`a}$ uguale a:

$$
\bar{X} = \dfrac{\sum_{i = 1}^{n} X_i}{n} = \dfrac{\sum_{i = 1}^{10} X_i}{10} = \dfrac{180+300+250+60+250+60+60+270+300+270}{10} = 200
$$
  2. Utilizzare la tabella di frequenze che abbiamo appena calcolato. Se utilizziamo le frequenze assolute, la formula della media sar${\`a}$ uguale a:
  
$$
\bar{X} = \dfrac{\sum_{i = 1}^{k} X_i f_i}{n} = \dfrac{\sum_{i = 1}^{5} X_i f_i}{10} = \dfrac{(60 \cdot 3) + (180 \cdot 1) + (250 \cdot 2) + (270 \cdot 2) + (300 \cdot 2)}{10} = 200
$$  
se usiamo le frequenze relative, la formula della media sar${\`a}$ uguale a:

$$
\bar{X} = \sum_{i = 1}^{k} X_i p_i = \sum_{i = 1}^{5} X_i p_i = (60 \cdot 0.3) + (180 \cdot 0.1) + (250 \cdot 0.2) + (270 \cdot 0.2) + (300 \cdot 0.2) = 200
$$  
Deve dare sempre lo stesso risultato ovviamente :) le formule sono equivalenti, la prima se abbiamo molte osservazioni non solo $10$ ${\`e}$ pi${\`u}$ antipatica.

5. Calcolare la mediana e i quartili

Anche qui ci sono diversi metodi, usate quello che pi${\`u}$ vi piace, ancora una volta comunque il risultato deve essere sempre lo stesso! Quindi potete provare con diversi metodi per poter fare un check sui vostri calcoli :)

  1. Utilizzando i dati grezzi: $X = (180;300;250;60;250;60;60;270;300;270)$.
     Per prima cosa dobbiamo ordinarli, poich${\`e}$ la mediana si riferisce a un dato
     ordinato.
     $60$ $60$ $60$ $180$ $250$ $250$ $270$ $270$ $300$ $300$
     
     Dobbiamo trovare la modalit${\`a}$ che sta in "mezzo". Avendo $n = 10$ osservazioni, l'indice che sta in mezzo ${\`e}$ tra $5$ e $6$. Che fortuna! le modalit${\`a}$ in posizione $5$ e $6$ ${\`e}$ la stessa, ovvero $250$. Se invece avessimo avuto due diverse modalit${\`a}$ per esempio $250$ e $270$ potevamo prendere come mediana il valore intermedio tra questi due valori (interpolazione lineare), ovvero $(250+270)/2$. 
     
  2. Utilizzando le frequenze cumulate assolute: sappiamo da prima che la modalit${\`a}$ mediana ${\`e}$ tra la posizione $5$ e $6$. Possiamo dunque analizzare le frequenze cumulate assolute e vedere dove si trovano il $5$ e il $6$, nel nostro caso sono inglobati in $F_3 = 6$, ovvero la mediana ${\`e}$ magicamente ancora $250$!;
  
  3. Utilizzando le frequenze relative: sappiamo che la mediana ${\`e}$ ci indica la modalit${\`a}$ che spacca a met${\`a}$ la nostra distribuzione di frequenza, ovvero che raccoglie il $50\%$ delle osservazioni. Possiamo dunque utilizzare le frequenze cumulate relative, vedendo dove si trova lo $0.5$, ci riferiamo dunque a $P_3 = 0.6$, ovvero la mediana ${\`e}$ ancora $250$.
  
La mediana ${\`e}$ semplicemente il secondo quartile, ovvero $Me = Q_2$, dunque possiamo usare i metodi precedenti per calcolare il primo quartile che chiamiamo $Q_1$, e il terzo quartile che chiamiamo $Q_3$. Il primo quartile raccoglie il primo $25\%$ della nostra distribuzione, mentre il terzo il $75\%$.

Anche qui abbiamo tre metodi:

  1. Utilizzando i dati grezzi ordinati come per il punto 1 della mediana. Sappiamo che il quartile racchiude il $25\%$ della nostra distribuzione, dunque se moltiplichiamo $0.25$ per il numero totale di osservazioni $n = 10$ abbiamo la posizione del primo quartile, ovvero $2.5$, cio${\`e}$ tra $2$ e $3$, che nel nostro caso ${\`e}$ $60$!. Se avessimo avuto due valori diversi, conviene arrotondare $2.5$ al numero intero superiore, ovvero $3$ e prendere l'osservazione che sta alla terza posizione;
  
  2. Utilizzando le frequenze cumulate assolute: Come prima sappiamo che il nostro $Q_1$ ${\`e}$ in posizione $2.5$. Analizzando la colonna $F_i$ vediamo che $2.5$ ${\`e}$ contenuto nella prima riga! Quindi ancora una volta il primo quartile ${\`e}$ pari a $60$;
  
  3. Utilizzando le frequenze cumulate relative: Sappiamo che $Q_1$ tiene il $25\%$ della distribuzione. Dunque, dove ${\`e}$ il $25\%$? Se guardiamo la la colonna $P_i$ vediamo che $0.25$ ${\`e}$ contenuto ancora nella prima riga! Quindi ancora una volta il primo quartile ${\`e}$ pari a $60$ (e per fortuna!);

Facciamo lo stesso procedimento per il terzo quartile, ovvero considerando $0.75$ invece di $0.25$, se avete problemi scrivetemi :) (Soluzione: $Q_3 = 270$)

6. Calcolare il campo di variazione, lo scarto interquartile

Il campo di variazione ${\`e}$ semplicemente la differenza tra massima modalit${\`a}$ e minima modalit${\`a}$, ci indica dunque appunto in quale campo prende valori la nostra variabile. In questo caso:

$$
CV = X_{max} - X_{min} = 300 - 60 = 240
$$
e lo scarto interquartile la differenza tra terzo e primo quartile:

$$
Q = Q_3 - Q_1 = 270 - 60 = 210
$$
7. Calcolo della varianza, deviazione standard e coefficiente di variazione

Anche qui, come per la media, abbiamo vari metodi (sempre tutti equivalenti) per calcolare la varianza. Ricordiamo che la media $\bar{X}$ ${\`e}$ pari a $200$.

 1. Utilizzando i dati grezzi: $X = (180;300;250;60;250;60;60;270;300;270)$, dunque:
 
 \begin{align*}
 S^2 &= \dfrac{\sum_{i = 1}^{n} (X_i - \bar{X})^2}{n}= \dfrac{\sum_{i = 1}^{10} (X_i - 200)^2}{10} = \\
 &= \dfrac{(180 - 200)^2 + (300 - 200)^2 + (250 - 200)^2 + (60 - 200)^2 + (250 - 200)^2 +  }{ \quad}\\ 
 & \dfrac{(60 - 200)^2 +(60 - 200)^2 +(270 - 200)^2 +(300 - 200)^2 +(270 - 200)^2}{10} = 9400
\end{align*}
 
 2. Utilizzando le frequenze assolute:
 
\begin{align*}
 S^2 &= \dfrac{\sum_{i = 1}^{k} (X_i - \bar{X})^2 f_i}{n} = \dfrac{\sum_{i = 1}^{5} (X_i - \bar{X})^2 f_i}{10} \\
 &= \dfrac{((60 - 200)^2 \cdot 3 ) + ((180 - 200)^2 \cdot 1 ) + ((250 - 200)^2 \cdot 2 ) + ((270 - 200)^2 \cdot 2 ) + ((300 - 200)^2 \cdot 2 )}{10}= 9400
 \end{align*}
 
 3. Utilizzando le frequenze relative

\begin{align*}
 S^2 &= \sum_{i = 1}^{k} (X_i - \bar{X})^2 p_i = \sum_{i = 1}^{5} (X_i - \bar{X})^2 p_i \\
 &= ((60 - 200)^2 \cdot 0.3 ) + ((180 - 200)^2 \cdot 0.1 ) + ((250 - 200)^2 \cdot 0.2 ) + ((270 - 200)^2 \cdot 0.2 ) + ((300 - 200)^2 \cdot 0.2 ) = 9400
\end{align*}

La deviazione standard non ${\`e}$ altro che la radice quadrata della varianza, ovvero $S = \sqrt{S^2} = 96.9536$. Il coefficiente di variazione invece ${\`e}$ pari a $CV = \dfrac{S}{| \bar{X}| } = \dfrac{96.9536}{200} = 0.484768$.

## Esercizi sparsi su frequenze e media

 1. Avendo tre osservazioni ma conosciamo solo il valore di due, pari a $80$ e $70$, e il valore della media pari a $70$. Quanto sar${\`a}$ la terza osservazione? 
 
 $$
 \bar{X} = \dfrac{X_1 + X_2 + X_3}{n}  \quad \quad 70 = \dfrac{80 + 70 + X_3}{3} \rightarrow X_3 = (70\cdot3) - (80 - 70)  = 60
 $$

  2. Avendo $3$ osservazioni e conoscendo le seguenti frequenze relative: $p_1 = 0.3$, $p_2 = 0.4$,  quanto sar${\`a}$ la terza?
  
  $$
  \sum_{i = 1}^{3} p_i = 1 \quad \quad 0.3 + 0.4 + p_3 = 1 \rightarrow p_3 = 1 - 0.3 -0.4 = 0.3 
  $$

  3. Avendo $n = 10$ e le seguenti frequenze assolute: $f_1 = 3$, $f_2 = 1$, $f_3 = 4$, quanto sar${\`a}$ $f_4$?
  
  $$
  \sum_{i = 1}^{4} f_i = 10 \quad \quad 3 + 1 + 4 + f_4 = 10 \rightarrow f_4 = 10 - (3 + 1 + 4) = 2
  $$
  
  4. Avendo $X_1 = 2$, $f_1 = 1$, $X_2 = 5$, $f_2 = 2$, $X_3 = 10$, e la media uguale a $7$, quanto ${\`e}$ $f_3$?
  
$$
\bar{X} = \dfrac{\sum_{i = 1}^{3} X_i f_i}{n} \quad 7 = \dfrac{(2\cdot 1)  + (5\cdot 2) + (10\cdot f_3)}{1 + 2 + f_3} \rightarrow f_3 = 3
$$
  5. Si consideri una rilevazione di $10$ osservazione su una variabile che assume i seguenti valori 
  
```{r, echo = F}
X <- c(1, 3, 4, 5)
fX <- c(0.4, 0.3, 0.1, 0.2)

dd <- data.frame(X = X, fX = fX)
knitr::kable(dd, col.names = c("X", "$p_i$"))
```
  Calcolare $F_{2}$, media aritmetica, mediana e varianza.
  
  $F_{2}$ si riferisce alla frequenza assoluta della seconda modalit${\`a}$, dunque per prima cosa dobbiamo calcolare la tabella delle frequenze assolute. Sapendo che 
  
  $$
  p_i = f_i / n
  $$
 che nel nostro caso significa $p_i = f_i/10$, ovvero $f_i = p_i \cdot 10$. La tabella delle frequenze assolute e frequenze assolute cumulate ${\`e}$ pari a:
  
```{r, echo = F}
X <- c(1, 3, 4, 5)
pX <- c(0.4, 0.3, 0.1, 0.2)
fX <- sapply(c(1:4), function(x) pX[x] * 10)
Fx <- c(4, 7, 8, 10)

dd <- data.frame(X = X, pX = pX, fX = fX, Fx = Fx)
colnames(dd) <- c("X", "$p_i$", "$f_i$", "$F_i$")
knitr::kable(dd, col.names = c("X", "$p_i$", "$f_i$", "$F_i$"))
``` 
  
Dunque $F_{2}$ ${\`e}$ uguale a $7$.

La media aritmetica ${\`e}$ uguale a:

$$
\bar{X} = \sum_{i= 1}^{4} X_i p_i = ( 1 \cdot 0.4 + 3 \cdot 0.3 + 4 \cdot 0.1 + 5 \cdot 0.2) = 2.7
$$
o potete usare le formule spiegate sopra con le frequenze assolute.

La mediana avendo $10$ osservazioni ${\`e}$ tra le posizioni $5$ e $6$, ovvero la modalit${\`a}$ $3$. Provate a usare gli altri metodi spiegati sopra :)

La varianza ${\`e} pari a 

$$
S_{X}^2 = \sum_{i = 1}^{4} (X_i - 2.7)^2 p_i = (1 - 2.7)^2 \cdot 0.4 + (3 - 2.7)^2 \cdot 0.3 + (4 - 2.7)^2 \cdot 0.1 + (5 - 2.7)^2 \cdot 0.2 = 2.975
$$
  6. Avendo la variabile $X$ rilevata che assume i valori $2, 3, 4, 5, 6, 8$ e $16$ con $F_{1} = 5$, $F_{2} = 9$, $F_{3} = 12$, $F_{4} = 17$, $F_{5} = 20$, $F_{6} = 22$, $F_{7} = 25$. Dire qual ${\`e}$ la frequenza assoluta della modalit${\`a}$ $8$.
  
  Sappiamo che $F_{i}$ indica la frequeza cumulata assoluta della modalit${\`a}$ $i$, dunque dobbiamo cercare $f_6$. Sapendo che:
  
  $$
  F_{6} = f_1 + f_2 + f_3 + f_4 + f_5 + f_6
  $$
  e
  
  $$
  F_{5} = f_1 + f_2 + f_3 + f_4 + f_5
  $$
  possiamo semplicemente trovare $f_6$ sottraendo $F_5$ da $F_6$:
  
  $$
  f_6 = F_6 - F_5 = f_1 + f_2 + f_3 + f_4 + f_5 + f_6 - f_1 + f_2 + f_3 + f_4 + f_5 = 2
  $$
 
 7. Avendo $X = \{1, 2, 2, 2, 2, 3, 4, 5, 6, 6, 7, 7, 7, 8, 8, 9, 9, 9, 10, 11, 11, 15\}$, calcolare i quartili.
 
 Anche qui come prima possiamo fare la tabella delle frequenze assolute/relativa o usare i dati grezzi. In questo caso useremo i dati grezzi ma voi provate tutte le varie alternative :) 
 
 Il primo quartile ${\`e}$ in posizione $n \cdot 0.25 = 22 \cdot 0.25 = 5.5$, arrotondando al numero intero superiore, cerchiamo la modalit${\`a}$ in posizione $6$, ovvero $3$
 
 Il secondo quartile, ovvero la mediana, ${\`e}$ tra la posizione  $n/2 = 11$ e $(n)/2 + 1 = 12$, avendo la stessa modalit${\`a}$ nelle posizioni $11$ e $12$, la mediana ${\`e}$ $7$.
 
 Il terzo quartile ${\`e}$ in posizione $n \cdot 0.75 = 22 \cdot 0.75 = 16.5$,  arrotondando al numero intero superiore, cerchiamo la modalit${\`a}$ in posizione $17$, ovvero $9$.
 
 8. Avendo $X = \{1, 50, 55, 60, 65 \}$ calcolare la media e la mediana, e commentare.
 
 La media ${\`e}$ semplicemente 
 
 $$
 \bar{X} = \frac{1 + 50 + 55 + 60 + 65}{5} = 46.2
 $$
 La mediana invece ${\`e}$ in posizione $(n + 1)/2 = 6/2 = 3$, ovvero ${\`e}$ pari a $55$.
 
 Notiamo che la mediana ${\`e}$ un indice robusto verso possibili outliers, difatti la media ${\`e}$ influenzata parecchio da quell'$1$, mentre la mediana no.
 
 
 