---
title: 'Esercitazione 2: Analisi di due variabili: correlazione, indipendenza e amici'
author: "Angela Andreella"
date: "20/10/2020"
output:
  pdf_document: default
  html_document:
    df_print: paged
---

```{r setup, include=FALSE}
knitr::opts_chunk$set(echo = TRUE)
```

## Variabili Quantitative

### Esercizio 1

Si rilevano il peso e l'altezza di 9 giocatori di rugby

```{r, echo = F}
Peso <- c(93,79,86,94,84,83,80,70,75)
Altezza <- c(184,168,180,184,185,188,180,177,178)
db <- data.frame(Peso = Peso, Altezza = Altezza)
knitr::kable(db)
```

 1. Calcolare la media della variabile Peso e della variabile Altezza;
 2. Calcolare la varianza delle due variabili, la covarianza, e verificare quale delle due variabili risulta pi${\`u}$ variabile;
 3. Creare un grafico appropriato;
 3. Misurare la relazione esistente tra peso e altezza
 
#### Soluzione

 1. Indicando con X il peso, e Y l'altezza. Le medie risultano pari a:

$$
\bar{X} = \frac{93+79+86+94+84+83+80+70+75}{9} = 82.667
$$

$$
\bar{Y} = \frac{184+168+180+184+185+188+180+177+178}{9} = 180.444
$$
In R:

```{r}
Peso <- c(93,79,86,94,84,83,80,70,75)
Altezza <- c(184,168,180,184,185,188,180,177,178)
```

```{r}
mean(Peso)
```

```{r}
mean(Altezza)
```

  2. Per calcolare la varianza costruiamo la seguente tabella:
  
```{r, echo = F}
XM <- sapply(c(1:9), function(x) Peso[x] - mean(Peso))
XM2 <- sapply(c(1:9), function(x) XM[x]^2)
YM <- sapply(c(1:9), function(x) Altezza[x] - mean(Altezza))
YM2 <- sapply(c(1:9), function(x) YM[x]^2)
X <- Peso
Y <- Altezza
db <- data.frame(X = Peso, Y = Altezza, XM = XM, YM = YM, XM2 = XM2, YM2 = YM2)
colnames(db)[3:6] <- c("X - mean(X)", "Y - mean(Y)", "(X - mean(X))^2", "Y - mean(Y))^2")
Totale <- c(sum(X), sum(Y), sum(XM), sum(YM), sum(XM2), sum(YM2))
db <- rbind(db, Totale)
rownames(db)[10] <- "Totale"
knitr::kable(db)
```

dove la terza colonna equivale a $X - \bar{X}$, la quarta $Y - \bar{Y}$, la quinta $(X - \bar{X})^2$ e la sesta $(Y - \bar{Y})^2$    
  
ricordando che:
  
$$
S_{X}^2 = \sum_{i = 1}^{n}\frac{(X_i - \bar{X})^2}{n}
$$
$$
S_{Y}^2 = \sum_{i = 1}^{n}\frac{(Y_i - \bar{Y})^2}{n}
$$  

Le varianze sono dunque pari a:

$$
S_{X}^2 =  \frac{488}{9} = 54.22222 
$$
$$
S_{Y}^2 =  \frac{276.2222222}{9} = 30.69136
$$
In R:

```{r}
var(Peso) * (9-1)/9
```

```{r}
var(Altezza) * (9-1)/9
```

moltiplichiamo per $(n-1)/n$ con $n=9$ numero totale di osservazioni perch${\`e}$ R calcola la formula della varianza ponendo al denominatore $n-1$ invece di $n$.

Per confrontare Altezza e Peso in termini di variabilit${\`a}$, calcoliamo i coefficienti di variazione:

$$
CV_{X} = \frac{S_X}{\bar{X}} = \frac{\sqrt{54.22222}}{82.66667} = 0.08907549
$$
$$
CV_{Y} = \frac{S_Y}{\bar{Y}} = \frac{\sqrt{30.69136}}{180.4444} = 0.03070185
$$
la variabile X, ovvero il Peso risulta pi${\`u}$ variabile.

In R:

```{r}
CV_x <- sqrt(var(Peso) * (9-1)/9)/mean(Peso)
```

```{r}
CV_x <- sqrt(var(Altezza) * (9-1)/9)/mean(Altezza)
```

 3. Un grafico appropriato ${\`e}$ lo scatterplot:
 
```{r}
plot(Peso, Altezza, col = "red", pch = 19)
```
 
  4. Per capire la relazione tra Altezza e Peso, calcoliamo il coefficiente di correlazione:
  
$$
R_{XY} = \frac{\sum_{i=1}^n (X_i - \bar{X})(Y_i - \bar{Y})}{ S_X S_Y}
$$

Possiamo continuare la tabella del punto 2:

```{r, echo = F}
XM <- round(sapply(c(1:9), function(x) Peso[x] - mean(Peso)),4)
XM2 <- round(sapply(c(1:9), function(x) XM[x]^2),4)
YM <- round(sapply(c(1:9), function(x) Altezza[x] - mean(Altezza)),4)
YM2 <- round(sapply(c(1:9), function(x) YM[x]^2),4)
XMYM <- round(sapply(c(1:9), function(x) XM[x] * YM[x]),4)
X <- Peso
Y <- Altezza
db <- data.frame(X = Peso, Y = Altezza, XM = XM, YM = YM, XM2 = XM2, YM2 = YM2, XMYM = XMYM)
colnames(db)[3:7] <- c("X - mean(X)", "Y - mean(Y)", "(X - mean(X))^2", "Y - mean(Y))^2", "(X - mean(X))(Y - mean(Y))")
Totale <- c(sum(X), sum(Y), sum(XM), sum(YM), sum(XM2), sum(YM2), sum(XMYM))
db <- rbind(db, Totale)
rownames(db)[10] <- "Totale"
knitr::kable(db)
```

dunque:

$$
R_{XY} = \frac{193.3335/9}{7.363574 \cdot 5.539978} = 0.5265838
$$
In R:

```{r}
cor(Peso, Altezza)
```

oppure

```{r}
cov(X,Y)/(sd(X)*sd(Y))
```

## Variabili Qualitative

Si rilevano il sesso e l'essere favorevoli ad una certa proposta di legge di $303$ studenti del dipartimento di Psicologia

```{r, echo = F}
db <- data.frame(Maschi = c(38,45,83), Femmine = c( 74, 146,220), Totale = c(112, 191,303))
rownames(db) <- c("Favorevoli", "Non favorevoli", "Totale")
knitr::kable(db)
```

 1. Calcolare le tabelle di frequenza assoluta e relativa per la variabile Sesso
 2. Calcolare la tabella di frequenza della variabile Sesso avendo risposte favorevoli
 3. Calcolare l'indice $\chi^2$ e commentarlo
 4. Quante femmine sono favorevoli alla proposta di legge?

Soluzioni:

 1. La tabelle di frequenza assoluta per la variabile Sesso ${\`e}$ pari alle frequenze marginali che trovate nell'ultima riga *Totale*, ovvero:

```{r, echo = F}
db <- data.frame(Sesso = c(83, 220, 303))
rownames(db) <- c("Maschi", "Femmine", "Totale")
knitr::kable(db, col.names = c("$f_i$"))
```

  per le frequenze relative dobbiamo dividere $f_i$ per il totale delle osservazioni ovvero:

```{r, echo = F}
db <- data.frame(Sesso = c(83, 220, 303), Rel = c(83, 220, 303)/303)
rownames(db) <- c("Maschi", "Femmine", "Totale")
knitr::kable(db, col.names = c("$f_i$", "$p_i$"))
```
  
  
2. Per calcolare la frequenza relativa condizionata della variabile Sesso avendo risposte favorevoli dobbiamo concentrarci solamente sulle osservazioni che hanno modalit${\`a}$ favorevole, e dividere per il totale delle persone favorevoli:

```{r, echo = F}
db <- data.frame(Rel = c(38, 74, 112)/112)
rownames(db) <- c("Maschi", "Femmine", "Totale")
knitr::kable(db, col.names = c("$p_i$"))
```
  
 3. Per calcolare l'indice $\chi^2$ per prima cosa dobbiamo calcolare le frequenze attese definite come
 
 $$
 f_{ij}^{A} = \frac{f_{\cdot j} \cdot f_{i \cdot}}{n}
 $$
  dove:
   - $f_{i \cdot}$: corrisponde alle frequenze marginali riga: $f_{1 \cdot} = 112$, $f_{2 \cdot} = 191$
   - $f_{\cdot j}$: corrisponde alle frequenze marginali colonna: $f_{\cdot 1} = 83$, $f_{\cdot 2} = 220$
   
   Dunque abbiamo:
   
   - $f_{11}^A = \frac{112 \cdot 83}{303} = 30.67987$;
   - $f_{12}^A = \frac{112 \cdot 220}{303} = 81.32013$;
   - $f_{21}^A = \frac{191 \cdot 83}{303} = 52.32013$;
   - $f_{22}^A = \frac{191 \cdot 220}{303} = 138.6799$;
   
  Infine dobbiamo utilizzare la formula del $\chi^2$:
  
  $$
  \chi^2 = \sum_{i = 1}^2 \sum_{j = 1}^2  \frac{(f_{ij} - f_{ij}^A)^2}{f_{ij}^A}
  $$
  Perch${\`e}$ ${\`e}$ costruito in questo modo il $\chi^2$? Al numeratore abbiamo la somma delle differenze tra frequenze osservate $f_{ij}$ e quelle attese (attese nel caso di indipendenza! ovvero quelle che ci aspettiamo se fossimo in caso di indipendeza) $f_{ij}^A$. Le differenze sono poste al quadrato per rendere le differenze tutte positive, alla fine ci interessa quanto ${\`e}$ grande la differenza non se ${\`e}$ positiva o negativa (visto che questo indice ci indica solo se vi ${\`e}$ dipendenza o meno, e non la direzione (come il coefficiente di correlazione) della relazione tra le due variabili). Tutte queste differenze vengono rapportate con quelle attese corrispondenti e sommate con quelle due sommatorie.
  
  Nel nostro caso risulta pari a:
  $$
  \chi^2 = \frac{(38 - 30.67987)^2}{30.67987} + \frac{(74 - 81.32013)^2}{81.32013}  + \frac{(45 - 52.32013)^2}{52.32013} + \frac{(146 - 138.6799)^2}{138.6799} = 3.8159
  $$
  Si pu${\`o}$ notare che le frequenze osservate e attese sono abbastanza diverse, per esempio $146$ e $138.6799$, ma comunque calcolando il valore soglia del $\chi^2$ pari a $3 \cdot (\text{numero righe} - 1) \cdot (\text{numero colonne} - 1) = 3$, possiamo dire che la connessione delle due variabili ${\`e}$ di debole intensit${\`a}$.
  
  In R ${\`e}$ molto semplice, creaiamo la tabella iniziale:
  
  
```{r}
db <- as.table(rbind(c(38,45), c( 74, 146)))
dimnames(db) <- list(Sesso = c("F", "M"),
                    Risposta = c("Favorevoli","Non favorevoli"))
db
```

e usiamo il seguente comando:

```{r}
(Xsq <- chisq.test(db, correct = F))
```

Potete vedere il risultato del test nella parte dove c'${\`e}$ scritto $3.816$ e con i seguenti comandi potete vedere le frequenze osservate:

```{r}
Xsq$observed 
```
 
 e attese:
 
```{r}
Xsq$expected 
``` 
  
  4. Per rispondere a questa domanda basta guardare la frequenza congiunta rispetto alle modalit${\`a}$ Femmina e Favorevole, ovvero $74$.
  
  


